臺灣高雄地方法院刑事判決　　　　　 　　96年度易字第2488號
公　訴　人　臺灣高雄地方法院檢察署檢察官
被　　　告　丙○○
　　　　　　丁○○
共　　　同
選任辯護人　黃順天　律師
上列被告因業務過失傷害案件，經檢察官提起公訴（95年度偵字
第27435號、第17487號），本院判決如下：
    主  文
丙○○從事業務之人，因業務上之過失傷害人，處拘役參拾日，
減為拘役拾伍日，如易科罰金，以新臺幣壹仟元折算壹日。
丁○○無罪。
    事  實
一、丙○○於民國93年7 月1 日起，受雇於丁○○所經營之高雄
    縣私立童堡托兒所（下稱童堡托兒所），擔任該托兒所之教
    保人員，為從事於業務之人。乙○○○於95年7 月3 日起，
    將其女陳○○（89年1 月31日生）交託於童堡托兒所開設之
    「正音班」就讀，並由丙○○擔任導師。丙○○本應於學童
    使用所內供學童使用之遊樂設施之際，對於學童負有保護、
    照顧、教導之責，並注意、避免學童於戶外活動時，做出危
    險舉動之義務。詎於95年8 月16日上午10時許，丙○○帶領
    學童於教室外活動之際，而於當時並無不能防止學童使用該
    所設施時做出危險舉動之情況，竟疏未注意，容由陳○○攀
    爬站立在所內設置供學童使用之鐵製俗稱「搖搖椅」遊樂設
    施之座椅上，陳○○因該「搖搖椅」的搖晃而站立不穩，摔
    落於該椅下，右腳遭該椅下方之鐵桿夾到，致受有右側脛腓
    骨遠端線性骨折之傷害。
二、案經乙○○○、陳○○訴請臺灣高雄地方法院檢察署檢察官
    偵查起訴。
    理  由
甲、證據能力部分：
    按被告以外之人於審判外之言詞或書面陳述，除法律有規定
    者外，不得作為證據，刑事訴訟法第159 條第1 項定有明文
    。高雄縣政府95年11月10日府社福字第0950263685號兒童及
    少年福利機構專業人員任職書表、建佑醫院95年8 月23日診
    斷證明書、同年8 月25日診斷證明書、臺北市立萬芳醫院95
    年11月13日甲種診斷證明書，均為被告以外之人於審判外之
    書面陳述，性質上乃供述證據，而有首揭傳聞法則之適用，
    原則上並無證據能力。然被告以外之人於審判外之陳述，雖
    不符刑事訴訟法第159 條之1 至4 之規定，而經當事人於審
    判程序同意作為證據，法院審酌該言詞陳述或書面陳述作成
    時之情況，認為適當者，亦得為證據，此刑事訴訟法第159
    條之5 亦定有明文。本件被告與辯護人於言詞辯論終結前，
    就上開資料之證據能力亦未聲明異議，亦未主張有何非出於
    自由意志之情形，是本件認為容許前揭書面陳述之證據能力
    ，亦無不當，爰依刑事訴訟法第159 條之5 之規定，認具有
    證據能力。
乙、實體部分
壹、被告丙○○有罪部分：
一、訊據被告丙○○固坦承於上開時、地，擔任童堡托兒所之教
    保人員；且告訴人陳○○於上開時地，使用該「搖搖椅」而
    受傷之時，係由其擔負照護告訴人陳○○之責任等情，惟矢
    口否認有何業務過失致被害人受傷之犯行，辯稱：在帶領學
    童使用遊樂設施前，其事前已向學童宣導安全注意事項，而
    本件係因告訴人陳○○生性較為好動，以致在要爬上「搖搖
    椅」之際，不慎踩空跌撞到右腳，其根本無阻止陳○○之機
    會，且其發現告訴人陳○○受傷後，亦迅速送告訴人陳○○
    至醫務室診療，並於下課後隨車陪同告訴人陳○○回家云云
    。
二、經查：
（一）被告丙○○係童堡托兒所之教保人員，且告訴人陳○○於
      上開時地，使用該「搖搖椅」而受傷之時，亦係由其擔負
      照護告訴人陳○○之責任；又陳○○因使用上開「搖搖椅
      」而受有右側脛腓骨遠端線性骨折之傷害等情，業據被告
      丙○○供承不諱，核與證人即童堡托兒所教保人員甲○○
      於本院之證詞相符，並有高雄縣政府95年11月10日府社福
      字第0950263685號兒童及少年福利機構專業人員任職書表
      、建佑醫院95年8 月23日診斷證明書、同年8 月25日診斷
      證明書、臺北市立萬芳醫院95年11月13日甲種診斷證明書
      、現場照片10張、被害人腿部照片5 張附卷可稽，足證被
      告丙○○上開供詞與事實相符，堪予採認。
（二）又按於一定結果之發生，法律上有防止之義務，能防止而
      不防止者，與因積極行為發生結果者同。又因自己行為，
      致有發生一定結果之危險者，負防止其發生之義務，刑法
      第15條定有明文。刑法上過失不純正不作為犯之成立要件
      ，係居於保證人地位之行為人，因怠於履行其防止危險發
      生之義務，致生構成要件之該當結果，即足當之，最高法
      院83年度臺上字第4471號判決意旨可資參照。而所謂過失
      之不純正不作為犯，其客觀構成要件要素可析為：１、一
      定結果之發生；２、應防止而未防止；３、防止結果發生
      之事實上可能性；４、結果與不作為間具有因果關係與客
      觀可歸責性；５、行為人有保證人地位；6 、客觀注意義
      務之違反；７、不作為與積極作為之間有等價性。其中之
      「保證人地位」，乃指在法律上對於結果之發生負有防止
      義務之人，此種作為義務，雖不限於明文規定，要必就法
      律之精神觀察，有此義務時，始能令負犯罪責任（最高法
      院31年上字第2324號判例參照）。本件被告丙○○乃童堡
      托兒所之教保人員，而告訴人陳○○於上開時地使用該「
      搖搖椅」之時，亦係由其擔負照護告訴人陳○○之工作，
      故被告丙○○理應承擔保護義務，並於告訴人陳○○使用
      上開「搖搖椅」之時，對於告訴人陳○○自負有防阻兒童
      陳○○做出具危險性舉動之注意義務，合先敘明。
（三）又本件陳○○於案發當時在園區內活動時，站立在「搖搖
      椅」外側椅子上，而被告丙○○當時則在園區內住所門口
      與人聊天之事實，業據被害人陳○○於本院審理時證陳在
      卷（本院卷頁57至59參照），陳○○並供稱：其係先上到
      「搖搖椅」裡面，玩了一下之後，又走下「搖搖椅」由外
      側攀爬至「搖搖椅」外側的椅子上，並站在椅子上遊玩，
      被告丙○○沒有阻止我，她（丙○○）可能沒看到我站在
      「搖搖椅」上，嗣因搖搖椅不斷晃動，導致其站立不穩，
      才從椅子上跌落下來，以致右腳被「搖搖椅」下方之橫桿
      夾到而受傷等語（本院卷頁57至59參照），審諸陳○○雖
      年僅7 歲之孩童，其證詞無法令其具結，然其於本院審理
      時，陳述案發當時現況清楚完整，應具有合理之可信性。
      據此，足認陳○○於案發之際，因被告疏未及照顧，以致
      其於玩耍過程中，站立在「搖搖椅」外側椅子上，因晃動
      致重心不穩，跌落時遭「搖搖椅」下方橫桿夾傷之事實，
      堪以認定。又被告丙○○復供陳：其未目睹陳○○受傷之
      經過，只是聽倒陳○○哭聲後，就立刻趕過去等語（臺灣
      高雄地方法院檢察署95年度偵字第27435 號卷頁13、14參
      照），故被告丙○○辯稱：告訴人陳○○係於要爬上「搖
      搖椅」之時，因腳步踩空而跌倒受傷云云，核與事實不符
      ，不足採信。準此，被告丙○○於案發當時未能阻止陳○○做出上開危險舉動，以盡其應注意、照護學童之保證人
      客觀義務，已甚明顯。其過失之不作為致被害人因由「搖
      搖椅」跌落遭橫桿夾傷，二者亦有相當因果關係，其構成
      要件之情狀復與積極作為之過失所導致法益侵害結果之發
      生，在法律上之評價具有同等性，揆諸首揭說明，被告丙○○實屬過失之不純正不作為犯，應負過失傷害之責。另
      證人由甲○○雖到庭證稱：案發當天與丙○○講解玩「搖
      搖椅」之注意事項後才分開云云。惟又證稱：我聽到陳○○哭聲的時候，我是背著她們等語（本院卷頁63參照），
      足徵證人甲○○於案發之際亦未全程目睹事發之經過，故
      尚難僅以其證述曾事先與被告丙○○向學童講解「搖搖椅
      」應注意之事項，即可脫免被告丙○○之過失責任。
三、又被告丙○○雖又辯稱：發現告訴人陳○○受傷後，亦迅速
    送告訴人陳○○至醫務室診療，並於下課後隨車陪同告訴人
    陳○○回家，而認其無業務過失傷害犯行云云。惟查，上開
    被告丙○○辯稱內容，僅係屬犯後態度之問題，與其是否有
    業務過失傷害之犯行無涉，附此敘明。
四、再按刑法上所謂業務，係指個人基於社會地位繼續反覆所執
    行之事務，其主要業務固不待論，即為完成主要業務所附隨
    之準備工作與輔助工作，亦應包括在內（最高法院71年臺上
    字第1550號判例參照）。被告丙○○於案發係擔任童堡托兒
    所之教保人員，係以每日教導、照護所內學童為其工作內容
    ，是就該部分自係屬其繼續反覆所執行之事務，自屬其刑法
    上所指業務無疑。
五、核被告丙○○所為，係犯刑法第284 條第2 項前段之業務過
    失傷害罪。爰審酌被告丙○○係因一時疏忽，未善托兒所幼
    保人員照護學童之責，疏於法律上所賦予應盡之注意義務，
    又其於發現陳○○受傷後，亦迅速送至醫務室診療，並隨車
    陪同陳○○回家之情節、告訴人乙○○○於本院到庭表示不
    願和解之情暨被害人陳○○自行攀爬所造成之傷害程度等一
    切情狀，量處如主文所示之刑。又被告丙○○所犯上開犯行
    之犯罪時間係在96年4 月24日以前，查無中華民國96年罪犯
    減刑條例不予減刑之情形，應依同條例第2 條第1 項第3 款
    之規定減其宣告刑二分之一，即應減為拘役15日，並考量被
    告之教育程度、職業、身份等，諭知易科罰金之折算標準如
    主文所示。
貳、被告丁○○無罪部分：
一、公訴意旨雖以：被告丙○○係童堡托兒所負責人，對於該所
    內供學童使用之設施，有善為設置、管理之義務，以避免學
    童使用時受到傷害，然因被告丙○○未盡該義務，以致告訴
    人陳○○因座椅之搖晃而跌落受有上開傷害，因認被告丁○○亦犯有刑法刑法第284 條第2 項前段之業務過失傷害罪云
    云。
二、惟按犯罪事實應依證據認定之，無證據不得認定犯罪事實；
    不能證明被告犯罪者，應諭知無罪之判決，刑事訴訟法第15
    4 條第2 項、第301 條第1 項分別定有明文。次按告訴人之
    告訴，係以使被告受刑事訴追為目的，是其陳述是否與事實
    相符，仍應調查其他證據以資審認（最高法院51台上字第13
    00號判例意旨參照）。又刑事訴訟法第161 條已於91年2 月
    8 日修正公布，其第1 項規定：檢察官就被告犯罪事實應負
    舉證責任，並指出證明之方法，因此檢察官對於起訴之犯罪
    事實，應負提出證據及說服之實質舉證責任，倘所提出之證
    據不足為被告有罪之積極證明，或其指出證明之方法，無從
    說服法院以形成被告有罪之心證，基於無罪推定之原則，自
    應為被告無罪判決之諭知，最高法院92年度臺上字第128 號
    判例可資參照。
三、又按並非所有造成他人受傷的原因行為，均會有過失犯的問
    題，而是只有行為人依其個人的條件有能力做出避免他人傷
    害結果行為，卻因違背注意義務而做出法律所不容許的風險
    行為而導致他人傷害者，則該行為人始有可能成立過失犯。
    又具有結果原因性的行為是否有行為不法，乃取決於違反注
    意義務的行為是否製造法律所不容許的風險，以及該不容許
    的風險是否已經實現，倘該風險為法律所容許者，且行為人
    亦已盡其法律上所期待之注意義務，應認已實現之風險係為
    法律所容許者，仍無過失責任可言。
四、觀之本件肇事之「搖搖椅」，其外型顯與一般公園、托兒所
    、幼稚園、學校所設置供兒童使用之俗稱為「搖搖椅」之遊
    樂設施相似，此有現場拍攝之照片8 張在卷可按。證人甲○○於本院亦證述：該搖搖椅輪軸雖生鏽，但是仍可為前後各
    15公分之搖動，案發當時，學童搖動該「搖搖椅」供乘坐在
    該椅上之學童遊玩等語（本院卷頁61、64參照），是足認被
    告丁○○在所內設置該「搖搖椅」，其應與一般戶外所設供
    幼童使用之遊樂設施相同，是被告丁○○辯稱：該「搖搖椅
    」僅作為一般座椅使用云云，核與事實並不相符。又「搖搖
    椅」性質上雖有會搖晃而有造成幼童受傷之風險，但因其饒
    負趣味性以及其具有訓練幼童平衡、手腳等功能，故此種「
    搖搖椅」常見設置於公園、托兒所、幼稚園、學校中供幼童
    遊樂使用，亦眾所週知。設置此種「搖搖椅」供幼童使用，
    只要設置者保持法律期待之功能，仍屬法律所容許的風險。
    據此，童堡托兒所內雖設有「搖搖椅」之遊樂設施，只要其
    已盡社會所期待功能供一般孩童使用，縱令幼童因使用該搖
    搖椅而受傷，亦仍難認其應有過失之責。本件被告丁○○雖
    未依內政部兒童訂定之各行業附設兒童遊樂設施安全規範第
    11 條 規定，依期限向高雄縣政府回報95年度上半年之兒童
    遊樂設施安全檢查表予以備查，然上開回報義務僅係行政機
    關之管制措施，且本件係因被告丙○○疏未注意陳○○站立
    於該「搖搖椅」外側椅子上之危險舉動所致，已於前述，故
    本件被害人傷害之結果，與該「搖搖椅」之設置及管理其兩
    者間，並無相當因果關係，縱令該「搖搖椅」輪軸於案發時
    有生鏽之現象，然既未有何證據足證被告丁○○擔任童堡托
    兒所期間，對搖搖椅之設置、管理有何欠缺以致造成陳○○
    因而受有傷害，自難對被告丁○○遽以過失傷害相繩。
五、至公訴人雖另論告認為：被告丙○○係童堡托兒所負責人，
    於學童使用所內設施之前，有要求教保人員先向導學童宣導
    注意安全事項，然案發時，被告丙○○並未向學童宣導注意
    安全事項，導致告訴人陳○○跌落該椅下而受有上開傷害云
    云。惟查被告丁○○係童堡托兒所之負責人，此有高雄縣93
    年1 月89府社福字第093017號童堡托兒所立案證書附卷可憑
    。又童堡托兒所內雇有符合法定人數之教保人員，有高雄縣
    政府96年1 月26日府社福字第0960026875號函在卷可參，再
    另查證人甲○○在本院結證謂：案發當天，其與被告丁○○
    依往常作法，向學童宣導使用遊樂設施之安全注意事項後，
    即各自將學童帶開使用遊樂設施，並由被告丙○○負責照護
    使用「搖搖椅」之學童等語（本院卷頁61、64參照），另被
    害人陳○○雖於本院證稱：當日被告丙○○並未向學童宣導
    安全注意事項，所內亦從未向其宣導過安全注意事項云云，
    惟考量幼童多本性喜愛遊樂，在即將進行戶外活動前，多已
    心情浮動無法專心聽聞旁人之叮嚀而不自知，復以其證稱：
    所內從未宣導過安全注意事項云云，亦與一般托兒所習慣有
    違，是其上開證言，則不足採。是可知案發當日，學童在使
    用「搖搖椅」之前，教保人員亦已依所內要求向學童宣導使
    用遊樂設施之注意事項。足徵被告丁○○業已盡身為童堡托
    兒所負責人，法律對其期待應於所內聘僱充足之教保人員，
    並對於學童使用該「搖搖椅」之時，其應安排合格之教保人
    員在旁看護，並於學童使用該「搖搖椅」前，要求、監督看
    護在旁之教保人員，先行向學童宣導安全注意事項之義務，
    應可認定。
六、此外，復查並無其他積極事證足認被告丁○○涉有其他業務
    過失致傷害罪責，揆諸上開判例意旨說明，自應為其無罪之
    諭知。
據上論斷，應依刑事訴訟法第299 條第1 項前段、第301 條第1
項，刑法第284 條第2 項前段、第41條第1 項前段、刑法施行法
第1 條之1 ，中華民國九十六年罪犯減刑條例第2 條第1 項第3
款、第7 條、第9 條，判決如主文
中　　華　　民　　國　　96　　年　　10　　月　　2 　　日
                  刑事第四庭    審判長法　官  李政庭
                                      法  官  林俊寬
                                      法　官  王參和
以上正本證明與原本無異。
如不服本判決應於收受本判決後10日內向本院提出上訴書狀，並
應敘述具體理由，如未敘述上訴理由者，應於上訴期間屆滿後20
日內補提理由書狀於本院（均須按他造當事人之人數附繕本）「
切勿逕送上級法院」。
中　　華　　民　　國　　96　　年　　10　　月　　3 　　日
　　　　　　　　　　　　　　　　　    書記官  陳惠玲
附錄本判決論罪之法條：
中華民國刑法第284 條：
因過失傷害人者，處6 月以下有期徒刑、拘役或500 元以下罰金
，致重傷者，處1 年以下有期徒刑、拘役或500 元以下罰金。
從事業務之人，因業務上之過失傷害人者，處1 年以下有期徒刑
、拘役或1 千元以下罰金，致重傷者，處3 年以下有期徒刑、拘
役或2 千元以下罰金。
